臺灣臺南地方法院刑事判決　　　　　　　　　　　　八十九年度訴字第一三一四號
　　公　訴　人　臺灣台
　　被　　　告　乙○○
　　　　　　　　丙○○
　　　　　　　　甲○○
右列被告等因偽造文書等案件，經檢察官提起公訴（八十九年度偵字第一一二八八號
、八十九年度偵字第九九九三號、八十九年度偵字第八一五五號、八十九年度偵字第
九二七六號、八十九年度偵字第九八０四號、八十九年度偵字第九一三七號），及台
灣桃園地方法院檢察署函送併案審理（九十年度偵緝字第四一五號），本院判決如左
：
    主  文
乙○○共同意圖為自己不法之所有，以詐術使人將本人之物交付，累犯，處拘役肆拾
日，如易科罰金，以參佰元折算壹日。
丙○○共同行使偽造私文書，足以生損害於他人，累犯，處有期徒刑參月，如易科罰
金，以參佰元折算壹日。偽造「員工職務證明書」及「員工出勤記錄」上之「頂順紙
器股份有限公司」之印文貳枚、「子○○」之印文貳枚、偽造「頂順紙器股份有限公
司」及「子○○」之印章各壹顆，均沒收。
甲○○幫助意圖為自己不法之所有，以詐術使人將本人之物交付，處拘役參拾日，如
易科罰金，以參佰元折算壹日。
    事  實
一、乙○○於民國八十三年間因犯賭博案件，經本院判處有期徒刑五月，甫於八十三
    年十一月十五日易科罰金執行完畢；丙○○於八十年間因犯竊盜案件，經本院判
    處有期徒刑一年六月，復於八十一年間因犯侵占罪，經本院判處有期徒刑七月，
    嗣經台灣高等法院台南分院駁回上訴確定，並經台灣高等法院台南分院合併定應
    執行刑一年十月確定，甫於八十三年二月二十六日執行完畢。
二、壬○○、癸○○、丑○○、丁○○、辰○○、戊○○（均由本院另行審理中）、
    不詳姓名綽號「阿國」、「阿正」之成年男子等人於民國八十八年中，在報紙刊
    登代辦萬泰商業銀行（以下簡稱萬泰銀行）及其他銀行之小額信用貸款廣告，並
    由丑○○掛名對外聲稱擔任董事長，實際負責人為壬○○，辰○○擔任壬○○之
    司機，戊○○負責將辦理信用貸款客戶所填寫之申辦證件交萬泰商業銀行林森分
    行行員辛○○（另由本院審理中），癸○○、綽號「阿國」、「阿正」負責接聽
    銀行來電之徵信工作，壬○○則負責偽造不實之各類薪資所得扣繳及免扣繳憑單
    等資料。詎乙○○並未在莉嘉自黏商標公司任職，竟與壬○○、癸○○、丑○○
    、丁○○、辰○○、戊○○、不詳姓名綽號「阿國」、「阿正」之成年男子等人
    共同基於意圖為自己不法所有之犯意聯絡，依照壬○○之指示，於八十八年十一
    月三日在萬泰銀行小額循環信用貸款申請書上填載其於莉嘉自黏商標公司任職、
    職稱、薪水等不實資料，致萬泰銀行陷於錯誤，誤以為乙○○有資力，而據以核
    發新台幣（以下同）十二萬元之小額循環信用貸款，壬○○等人於收取萬泰銀行
    核發用以領取小額循環信用貸款之薪人類救急現金卡後，即提領貸款款項，並未
    交付救急現金卡及貸款款項予乙○○，期間並代乙○○繳納部分貸款利息，且向
    乙○○佯稱萬泰銀行並未核貸。
三、另壬○○、癸○○、丑○○、丁○○、戊○○及綽號「阿國」、「阿正」，因見
    萬泰銀行核貸，需檢附「員工出勤紀錄表」、「員工職務證明書」等證明始易於
    核准申請，壬○○等人即招徠丙○○提供身分證影本予壬○○等人，丙○○即分
    別與壬○○等人共同基於行使偽造文書之不確定故意之犯意聯絡，由壬○○等人
    於不詳時日制作內容不實之「員工出勤記錄表」、「員工職務證明書」各一紙（
    並偽造如附表所示之「頂順紙器股份有限公司」、代表人「子○○」之印章各一
    顆及印文各二枚），連同丙○○於八十八年十一月十五日所填載內容不實之萬泰
    銀行小額循環信用貸款申請書，交由戊○○轉交萬泰銀行行員辛○○向萬泰銀行
    申請小額信用貸款，致萬泰銀行以為申請人丙○○確有資力，而准予核發十萬元
    之小額循環信用貸款，足以生損害於頂順紙器股份有限公司及萬泰銀行審酌核貸
    之正確性。壬○○等人於收取萬泰銀行核發用以領取小額循環信用貸款之薪人類
    救急現金卡後，即提領貸款款項，並未交付救急現金卡及貸款款項予丙○○，期
    間並代丙○○繳納部分貸款利息，且向丙○○佯稱萬泰銀行並未核貸。
四、又甲○○明知其本身並無向萬泰銀行申請小額信用貸款之真意，且並未在莉嘉自
    黏商標公司任職，竟基於幫助詐欺之犯意，以一千元之代價，提供其身分證影本
    予壬○○等人，並由壬○○等人於萬泰銀行小額循環信用貸款申請書上填載甲○○於莉嘉自黏商標公司任職、職稱、薪水等不實資料後，交由甲○○簽名，壬○○等人並於不詳時日制作內容不實之「員工職務證明書」、「各類所得扣繳暨免
    扣繳憑單」各一紙，並連同甲○○上開所填載內容不實之萬泰銀行小額循環信用
    貸款申請書，交由戊○○轉交萬泰銀行行員辛○○向萬泰銀行申請小額信用貸款
    ，致萬泰銀行以為申請人甲○○欲申請信用貸款，且確有資力，而准予核貸十一
    萬元之小額循環信用貸款，足以生損害於莉嘉自黏商標公司及萬泰銀行審酌核貸
    之正確性。壬○○等人於收取萬泰銀行核發用以領取小額循環信用貸款之薪人類
    救急現金卡後，即提領貸款款項。
五、案經寅○○告訴台灣台南地方法院檢察署檢察官發交台南市警察局第五分局報告
    台灣台南地方法院檢察署檢察官偵查起訴及台灣桃園地方法院檢察署檢察官函送
    併辦。
    理  由
壹、有罪部分：
一、被告乙○○部分：
    訊據被告乙○○固坦承並未在莉嘉自黏商標公司任職，仍於萬泰銀行小額循環信
    用貸款申請書上填載於莉嘉自黏商標公司任職之事實，惟矢口否認有何詐欺之犯
    行，辯稱：申請貸款時伊沒有工作，壬○○即「阿龍」拿一張空白紙讓伊寫，然
    後在申請書上讓伊簽名云云。經查：右揭事實，業據被告乙○○於本院審理中自
    承甚明，復有萬泰銀行小額循環信用貸款申請書影本一紙附卷可稽。且按一般銀
    行審核是否核發信用貸款，無非係以申請人本身之職業及信用狀況是否均屬良好
    ，為影響其決定核貸之重要因素，被告乙○○隱瞞其無工作之事實，竟於申請書
    上虛偽記載不實之公司行號，致萬泰銀行信以為真，而貸予貸款，此顯為詐術。
    另一般人向銀行申請信用貸款，莫不就核貸金額及每月還款之金額特為注意，惟
    被告乙○○於申辦小額信用貸款時並無工作，亦未詢問借款及每月還款之金額，
    如此違反常情之作法，亦顯有可疑。被告乙○○雖辯稱：伊僅在申請書上簽名，
    並未填寫資料云云。然以被告乙○○國中三年級肄業之教育程度，且申請書上既
    有「公司資料」之欄位，豈有不知未填寫任何基本資料（含公司資料），僅在申
    請書上簽名，勢必無法向銀行貸款之理，是被告乙○○上開所辯，顯係事後卸責
    之詞，當無可採。被告乙○○有以此詐術影響萬泰銀行核貸之不法意圖至明。從
    而，被告乙○○詐欺犯行明確，堪以認定，應依法論科。
二、被告丙○○部分：
    訊據被告丙○○固坦承並未在頂順紙器股份有限公司任職，仍於萬泰銀行小額循
    環信用貸款申請書上填載於頂順紙器股份有限公司任職之事實，惟矢口否認有何
    偽造文書、詐欺之犯行，辯稱：申請貸款時伊擔任臨時工，「阿龍」僅令伊提供
    身分證影本並填寫申請書，伊並未偽造文書、詐欺云云。經查：右揭詐欺事實，
    業據被告丙○○於本院審理中自承甚明，復有萬泰銀行小額循環信用貸款申請書
    影本一紙附卷可稽。且按一般銀行審核是否核發信用貸款，無非係以申請人本身
    之職業及信用狀況是否均屬良好，為影響其決定核貸之重要因素，被告丙○○隱
    瞞其無固定工作之事實，竟於申請書上虛偽記載不實之公司行號，致萬泰銀行信
    以為真，而貸予款項，此顯為詐術。另一般人向銀行申請信用貸款，莫不就核貸
    金額及每月還款之金額特為注意，惟被告丙○○於申辦小額信用貸款時並無固定
    工作，亦未詢問每月還款之金額，如此違反常情之作法，亦顯有可疑。被告丙○○有以此詐術影響萬泰銀行核貸之不法意圖至明。又被告丙○○雖辯稱：伊並無
    偽造文書云云，然本件首應查明者，係被告丙○○是否明知被告壬○○等人偽造
    頂順紙器股份有限公司所出具之「員工職務證明書」、「員工出勤記錄」等內容
    不實之資料，而與被告壬○○等人有犯意之聯絡？查：被告丙○○於本院審理中
    陳稱：「（問：你認為你拿一張身分證給阿龍，銀行就可以借錢給你？）不可能
    ，我覺得很奇怪，銀行不可能借錢給我，但是我沒有問阿龍」等語（詳本院九十
    一年六月二十七日審判筆錄），然按行為人對於構成犯罪之事實，預見其發生而
    其發生並不違背其本意者，以故意論，刑法第十三條第二項定有明文，學理上稱
    為不確定故意或未必故意。本件被告丙○○既未在頂順紙器股份有限公司任職，
    申辦信用貸款時亦無固定工作，且於填寫申請書時心存質疑，猶任由被告壬○○
    等人向萬泰銀行提出貸款之申請，足見其主觀上對於偽造文書之構成犯罪之事實
    ，仍具有不確定之故意。此外，復有偽造之「員工職務證明書」、「員工出勤記
    錄」各一紙在卷可稽，被告丙○○上開所辯，顯非實在，無法憑信。是被告丙○○涉犯詐欺及偽造文書之犯行事證明確，應依法論科。
三、被告甲○○部分：
    訊據被告甲○○固不否認曾提供身分證影本並在上開小額循環信用貸款申請書上
    簽名之事實，惟矢口否認有何詐欺、偽造文書之犯行，辯稱：伊係撿破爛的，伊
    朋友帶伊去簽名，伊曾在一份文件上簽名，但不知該文件是什麼，事後伊有獲得
    一千元云云。經查：被告甲○○自陳：伊確有在申請書上簽名，但伊不知道簽署
    何文件，伊在撿破爛，怎麼敢向銀行借錢等語（詳前開審判筆錄），被告甲○○
    雖於小額循環信用貸款申請書上簽名，然並無向萬泰銀行貸款之真意應堪認定。
    又被告甲○○自承：以一千元之代價，提供伊之身分證且在申請書上簽名等語（
    詳前開審判筆錄），是由被告甲○○上開所述，並無積極證據足以證明被告甲○○與壬○○等人間就詐欺行為有犯意之聯絡及行為之分擔，而應同負詐欺罪之共
    同正犯刑責，但被告甲○○提供其身分證影本並在小額循環信用貸款申請書上簽
    名供壬○○等人向銀行提出信用貸款之申請，顯給予壬○○等人遂行詐欺取財助
    力，且係構成要件以外之行為，自屬該當詐欺罪之幫助犯。是被告甲○○犯行明
    確，應依法論科。
貳、按「員工職務證明書」乃關於服務證明之文書，核其性質應屬刑法第二百十二條
    之特種文書。又「員工出勤記錄表」係表示員工任職公司及出勤記錄文件，核其
    性質應屬刑法第二百十條之私文書。公訴人認「員工職務證明書」係屬私文書性
    質，而認係犯刑法第二百十六條、第二百十條之行使偽造私文書罪，起訴法條尚
    有違誤，然其基本社會事實相同，應予變更。核被告乙○○、丙○○以不實之資
    料向萬泰銀行申請信用貸款，均係犯刑法第三百三十九條第一項之詐欺取財罪。
    被告乙○○、丙○○與同案被告壬○○、丑○○、丁○○、辰○○、戊○○、癸○○、「阿正」、「阿國」等人間就上開詐欺犯行，有犯意之聯絡及行為之分擔
    ，均為共同正犯。被告丙○○另偽造「員工職務證明書」、「員工出勤記錄表」
    各一紙，由同案被告壬○○等人持以行使，足以生損害於「頂順紙器股份有限公
    司」及其代表人「子○○」，係另犯刑法第二百十六條、第二百十二條之行使偽
    造特種文書罪及第二百十六條、第二百十條之行使偽造私文書罪。被告丙○○與
    同案被告壬○○、丑○○、丁○○、辰○○、戊○○、癸○○、「阿正」、「阿
    國」間就上開行使偽造文書之犯行，有犯意之聯絡及行為之分擔，均為共同正犯
    。又被告丙○○偽造「頂順紙器股份有限公司」印章一顆、印文二枚、公司代表
    人「子○○」印章一顆、印文二枚係偽造私文書之階段行為，不另論罪。被告丙○○偽造私文書、特種文書進而行使，偽造私文書、特種文書之低度行為應為行
    使偽造私文書、特種文書之高度行為所吸收，亦不另論罪。被告丙○○所犯上開
    行使偽造私文書、行使偽造特種文書、詐欺取財三罪間有方法與結果牽連關係，
    應從一重依行使偽造私文書罪處斷。至被告甲○○提供身分證及在申請書上簽名
    ，交由壬○○等人持以行使向萬泰銀行詐欺信用貸款，是其所為應係基於幫助之
    犯意，實施詐欺構成要件以外之行為，應依刑法第三十條論以幫助犯，依刑法第
    三十條第二項之規定，減輕其刑，公訴意旨認被告甲○○與被告壬○○等人共犯
    刑法第三百三十九條第一項之詐欺罪等語，尚有未洽，附此敘明。被告乙○○、
    丙○○有事實欄所載之論罪科刑執行情形，此有台灣高等法院被告全國前案紀錄
    表二份在卷可參，其等於五年以內再犯本件有期徒刑以上之罪，均為累犯，均應
    依刑法第四十七條之規定加重其刑。爰審酌被告等人之犯罪情節、渠等之犯罪動
    機、目的、手段、被告乙○○、丙○○之申貸款項為被告壬○○取得，渠等並未
    取得任何款項、被告甲○○之幫助犯行暨渠等犯罪後之態度等一切情狀，各量處
    如主文所示之刑，並均諭知易科罰金之折算標準，以資懲儆。又被告等行為時，
    所犯偽造文書罪、詐欺罪為最重本刑五年以下有期徒刑之罪，依當時刑法第四十
    一條規定，不得易科罰金，惟被告犯罪後，刑法第四十一條業於九十年一月十日
    修正為「犯最重本刑為五年以下有期徒刑以下之罪，而受六個月以下有期徒刑或
    拘役之宣告，因身體、教育、職業、家庭之關係或其他正當事由，執行顯有困難
    者，得以一元以上三元以下折算一日，易科罰金。但確定因不執行所宣告之刑，
    難收矯正之效，或難以維持法秩序者，不在此限。併合處罰之數罪，均有前項情
    形，其應執行之刑逾六月者，亦同」，並於同年一月十二日施行，事涉刑之執行
    ，爰依修正後刑法第四十一條第一項前段規定諭知易科罰金折算標準。
參、被告丙○○偽造之「員工職務證明書」、「員工出勤記錄」各一紙，雖為被告丙○○犯罪所用之物，惟已交付予萬泰銀行，非屬被告丙○○所有，自無從諭知沒
    收。至偽造「員工職務證明書」及「員工出勤記錄」上之「頂順紙器股份有限公
    司」之印文二枚及公司負責人「子○○」之印文二枚，不問屬於被告丙○○與否
    ，均沒收。又「頂順紙器股份有限公司」及「子○○」之印章各一顆，亦沒收之
    。
肆、公訴意旨認被告乙○○、甲○○另涉有刑法第二百十六條、第二百十條之行使偽
    造文書之犯行，惟按不能證明被告犯罪或其行為不罰者，應諭知無罪之判決，刑
    事訟刑法第三百零一條第一項定有明文。訊據被告乙○○、甲○○堅決否認有何
    偽造文書之犯行，辯稱：不知同案被告壬○○等人有偽造扣繳憑單之犯行，並未
    與同案被告壬○○共同偽造扣繳憑單等語。經查：同案被告戊○○於本院調查時
    陳稱：「壬○○說簽名部分一定要申請人自己簽名，聲請金額三十萬元，也是申
    請人自己寫，會寫字的，由我寫其他部分，公司名稱、職稱等，壬○○會拿小抄
    給我，他會看人決定用哪家公司名稱，申請人會看到小抄，照小抄抄上去，公司
    電話在小抄背面，小抄上有公司負責人名稱、住址、職稱等」、「客人填寫（申
    請書）時，壬○○會去三樓列印用電腦列印相關扣繳憑單等資料，交給我去影印
    ，影印完後，連同申請書送件」等語（詳本院九十年二月九日訊問筆錄），則以
    同案被告壬○○等人係將任職公司之不實資料填載於小抄上，再由各該貸款申請
    人依樣填載於申請書上，足認同案被告壬○○並未將其偽造扣繳憑單一事，告知
    前來申辦信用貸款之申請人，另被告乙○○、甲○○於填寫申請書當下，並未質
    疑同案被告壬○○等人有偽造扣繳憑單等不實資料之行為，再再均顯示被告乙○○、甲○○所涉上開行使偽造私文書之犯行，缺乏任何積極證據證相佐，而認定
    犯罪，從而，苟無積極證據，即應為有利於被告乙○○、甲○○認定，更不必有
    何有利之證據，則被告乙○○、甲○○所涉上開行使偽造文書之犯行，既未能發
    現有相當證據，自不能遽以推測或擬制之方法，率予入人於罪。此外，復查無其
    他積極證據足資證明被告乙○○、甲○○涉犯行使偽造文書罪，揆諸首開法條規
    定，被告乙○○、甲○○之犯罪尚屬不能證明，原應均為無罪之諭知，然本件公
    訴人認此部分之犯行，與被告乙○○前開論罪科刑部分及被告甲○○前開論罪科
    罰部分均有裁判上一罪之牽連犯關係，爰均不另為無罪判決之諭知。
伍、退併案部分：
一、臺灣桃園地方法院檢察署函請併案審理意旨另以：被告丙○○意圖為自己不法之
    所有，於八十九年七月三日向告訴人卯○○佯稱要購買汽車，要求卯○○代為貸
    款，卯○○因與被告係男女朋友關係，即陷於錯誤為其向寶島銀行貸款三十萬元
    ，詎被告丙○○取得款項後即逃逸無蹤，因認被告涉有刑法第三百三十九條第一
    項之詐欺罪嫌云云。
二、訊據被告丙○○固坦承曾於八十八年間購買自小客車一輛，並請顏淑貞以其名義
    向銀行辦理貸款之事實，惟堅決否認有何詐欺之犯行，辯稱：因伊不能申請貸款
    ，故委請顏淑貞以其名義辦理貸款，當時並未約定利息應由何人支付，貸款之事
    均由顏淑貞負責辦理，伊並未參與等語。
三、函請併案意旨認被告涉犯詐欺、偽造文書罪嫌，無非係以告訴人顏淑貞之指訴、
    證人庚○○、己○○、謝鵬雲、柯美年之證詞、購車合約書、信用貸款申請書、
    服務證明書、扣繳憑單等影本為其主要論據。
四、經查：
（一）按告訴人之告訴係以使被告受刑事訴追為目的，其陳述是否與事實相符，仍應
      調查其他證據以資審認。查告訴人顏淑貞於台灣桃園地方法院偵訊時指稱：「
      丙○○是我的同居人，他說他要買車叫我去幫他貸款」等語，且被告丙○○確
      有向宏大車行購買車號Ｍ一—七七四０號自小客車乙節，業據證人即宏大車行
      負責人庚○○證述在卷（詳台灣桃園地方法院檢察署八十九年度偵字第一一八
      五七號卷第二十一頁背面），而證人即寶島銀行行員柯美年亦證稱：「（問：
      卯○○向你銀行辦貸款是你承辦的？）是的」等語（詳上開八十九年度偵字第
      一一八五七號卷內地二十五頁背面），則告訴人卯○○以被告丙○○同居人之
      身份，應允於被告丙○○購買自小客車向銀行辦理汽車貸款，尚難認被告丙○○有何施用詐術使告訴人卯○○陷於錯誤之情事。又刑事被告依法不負自證無
      罪之義務，若別無足以證明被告自始意圖不法所有之積極證據，縱使被告於取
      得自小客車後，即行離去，並未給付任何貸款之利息，惟若別無足以證明被告
  丙○○自始意圖不法所有之積極證據，仍僅為民事上之糾紛，實難以此單純債
      務不履行之狀態，即推定被告丙○○自始具有不法所有之詐欺意圖，而轉令其
      提出有利於己之反證。綜上所述，本院查無積極事證足認被告丙○○購車央請
      告訴人卯○○貸款之初有詐欺之意圖，自無以其事後未繳付貸款利息之事實，
      率認被告丙○○央請告訴人卯○○向銀行辦理貸款係屬詐欺行為。因之，難認
      該函請併案審理部分，與已起訴部分有何裁判上一罪之關係，本院自無從就該
      函請併辦部分為審理，爰將該部分退還檢察官另行偵查處理。
據上論斷，應依刑事訴訟法第二百九十九條第一項前段、第三百條、刑法第二條第一
項前段、第二十八條、第二百十六條、第二百十條、第二百十二條、第三百三十九條
第一項、第五十五條、第三十條第一項前段、第二百十九條、第四十七條、第四十一
條第一項前段、罰金罰鍰提高標準條例第一條前段、第二條，判決如主文。
本案經檢察官吳宇青到庭執行職務。
中      華      民      國    九十一    年      七      月     十一     日
                                  臺灣臺南地方法院刑事第二庭
                                          法  官  鄭燕璘
右正本證明與原本無異。
如不服本判決，應於判決送達後十日內，向本院提出上訴狀。
                                          書記官  田富蓉
中      華      民      國    九十一    年      七      月     十八     日
附錄本案論罪科刑法條全文：
刑法第二百十六條：
  行使第二百十條至第二百十五條之文書者，依偽造、變造文書或登載不實事項或使
  登載不實事項之規定處斷。
刑法第二百十條：
  偽造、變造私文書，足以生損害於公眾或他人者，處五年以下有期徒刑。
刑法第二百十二條：
  偽造、變造護照、旅券、免許證、特許證及關於品行、能力、服務或其他相類之證
  書、介紹書，足以生損害於公眾或他人者，處一年以下有期徒刑，拘役或三百元以
  下罰金。
刑法第三百三十九條第一項：
  意圖為自己或第三人不法之所有，以詐術使人將本人或第三人之物交付者，處五年
  以下有期徒刑、拘役或科或併科一千元以下罰金。
